【裁判字號】    96,重訴,102
【裁判日期】    970626
【裁判案由】    塗銷抵押權登記
【裁判全文】
臺灣臺南地方法院民事判決             96年度重訴字第102號
原      告  丁○○
訴訟代理人  呂富田律師
被      告  臺南縣下營鄉農會
法定代理人  甲○○
訴訟代理人  陳清白律師
上列當事人間請求塗銷抵押權登記事件，經本院於民國97年6月
12日言詞辯論終結，判決如下：
    主      文
原告之訴駁回。
訴訟費用新臺幣捌萬貳仟捌佰貳拾肆元由原告負擔。
    事實及理由
一、按權利保護要件，乃當事人對法院請求為有利於己之本案判
    決所必要之要件。本件被告雖抗辯：原告因擔任訴外人顏獅
    象之連帶保證人而對被告負有保證債務，該項債務既尚未償
    還，無論被告是否塗銷系爭抵押權登記，原告所有系爭不動
    產（即坐落臺南縣下營鄉○○○段185地號、面積5,407平方
    公尺、持分20分之19之土地）於日後仍有遭拍賣之可能，故
    原告提起本件訴訟顯然欠缺權利保護必要，應予駁回云云（
    本院卷第144頁）。然本件原告倘獲勝訴確定判決，將可持
    該確定判決向地政機關就系爭抵押權辦理塗銷登記，於形式
    上觀之，原告仍有以提起民事訴訟除去該筆抵押權登記之實
    益，至於顏獅象得否自行清償債務、原告是否無法以其他財
    產清償前述保證債務暨系爭不動產於日後是否遭拍賣等，均
    屬未定之數，尚不得憑此即認本件訴訟欠缺權利保護必要。
    故本件訴訟並無欠缺權利保護必要之問題，先予敘明。
二、原告起訴主張：
  (一)原告係被告農會（下稱被告）之會員，於民國82年3月間為
    向被告辦理統一農貸擔保借款，提供其所有坐落臺南縣下營
    鄉○○○段185地號、面積5,407平方公尺、權利範圍20分之
    19之土地，及同段1104地號、面積1,945平方公尺、權利範
    圍全部之土地共2筆為擔保，設定最高限額新臺幣（下同）
    660萬元，存續期間自82年3月15日至112年3月15日止共30年
    ，清償日期依照各個契約約定之最高限額抵押權予被告，經
    臺南縣麻豆地政事務所以82年南麻字第002748號收件，並經
    該所於82年3月23日辦畢抵押權設定登記。嗣因原告為向被
    告增加辦理農展農建擔保借款，再將前述抵押權之最高限額
    提高為820萬元。
  (二)原告及訴外人沈三於86年間均曾受訴外人顏獅象之邀約，共
    同擔任顏獅象之連帶保證人，由顏獅象向被告借款700萬元
    ，借款期間自86年9月30日起至93年9月30日止，沈三並提供
    其所有坐落竹山之房地為擔保設定本金720萬元之抵押權，
    顏獅象自88年8月後未依約繳息，被告遂聲請拍賣沈三之抵
    押物，再於89年7月10日增加訴外人顏錦秀為連帶保證人，
    前述抵押物經拍賣後因分配不足，始對借款人（顏獅象）及
    連帶保證人（沈三、原告）聲請核發支付命令後，因債務人
    均無異議而告確定，被告遂持上開執行名義，向鈞院民事執
    行處聲請對原告所有之系爭土地予以強制執行，並經鈞院於
    96年1月26日以南院慧96年執公字第6368號函函請臺南縣麻
    豆地政事務所辦理查封，且經該所於同日完成查封登記。
  (三)原告於82年3月間申辦前述貸款及設定抵押權之際，係與被
    告之信用部主任丙○○接洽，由原告提供前述2筆土地之所
    有權狀、印鑑證明、印鑑章、戶籍謄本等資料交予丙○○，
    經被告之職員乙○○辦理，送臺南縣麻豆地政事務所辦畢抵
    押權設定登記。系爭抵押權設定契約書均非原告親自用印，
    故被告抗辯：系爭抵押權設定契約書係由原告本人親簽云云
    ，與事實不符。又系爭土地登記申請書上雖有「代理人乙○○」之記載，然原告與乙○○並不相識，亦未曾與乙○○接
    觸，被告之人員復未告知原告關於系爭抵押權設定契約書後
    尚附有其他約定事項，致原告對於該份其他約定事項毫不知
    情，亦無認識或預見之可能性。是以，兩造就系爭抵押權設
    定契約書後附之其他約定事項，並無意思表示合致可言，自
    難認原告已就其他約定事項所載內容與被告達成合意，此由
    證人丙○○及乙○○證述之內容顯然可知。況且，倘原告曾
    親自用印，理當與乙○○有所接觸，然乙○○已證稱不認識
    被告，且對於一切事項均不記得，足資證明原告與乙○○未
    曾接觸之事實，而系爭抵押權設定契約書上僅有蓋章、並無
    簽名，倘原告與乙○○確有接觸，為何僅要求原告用印，未
    要求原告親自簽名，顯然不合常情，足認乙○○未曾與原告
    有所接觸無誤，則乙○○自不可能將系爭抵押權設定契約書
    所附其他約定事項告知原告，而為意思表示之合致。
  (四)依民法第881條之1第1、2項規定：「稱最高限額抵押權者，
    謂債務人或第三人提供其不動產為擔保，就債權人對債務人
    一定範圍內之不特定債權，在最高限額內設定之抵押權。最
    高限額抵押權所擔保之債權，以由一定法律關係所生之債權
    或基於票據所生之權利為限。」可知，最高限額抵押權所擔
    保之債權須限於由一定法律關係所生之債權。原告係為向被
    告辦理統一農貸擔保借款及農展農建擔保借款，始同意辦理
    系爭抵押權設定登記，是以，系爭抵押權所擔保之債權，應
    僅限於因統一農貸擔保借款、農展農建擔保借款等因借款所
    生之債權，並不包含因保證而生之債權在內。
  (五)原告向被告借款之部分已全數清償，經被告於91年11月11日
    出具貸款餘額證明書證明無誤，該貸款餘額證明書上，載有
    「統一農貸擔保放款」、「農展農建擔保放款」，其餘多筆
    均記載「一般無擔保放款」，此外，被告提出之借款申請書
    及徵信報告表中，亦分別載有「無擔保放款」及「擔保放款
    」，足認系爭抵押權僅在擔保因統一農貸擔保放款及農展農
    建擔保貸款所生之債權而已，並不包含保證及其他一般無擔
    保放款，否則何來「一般無擔保放款」之存在可言？
  (六)原告雖曾以系爭土地（即臺南縣下營鄉○○○段185地號、
    面積5,407平方公尺、權利範圍20分之19之土地）提供予數
    位訴外第三人辦理抵押權設定登記，然均係在原告於82年間
    提供系爭土地予被告設定系爭抵押權之後，且數次抵押權設
    定登記均係交由代書曾盾辦理，惟曾盾未曾告知原告關於「
    其他約定事項」之內容。是被告抗辯：原告就系爭土地曾多
    次向其他不同之第三人設定抵押貸款，且歷次均有其他約定
    事項之約定，故原告就系爭抵押權設定契約所附其他約定事
    項當能認識或預見云云，亦與事實不符。
  (七)再者，系爭抵押權設定契約書後附之其他約定事項，乃被告
    一方預定用於任何貸款人向其貸款，於提供擔保物供其設定
    抵押權時訂定之契約條款，自屬定型化契約即附合契約。前
    述「其他約定事項」第一點記載：「所有權人為擔保對擔押
    權人現在及將來對貴會所負之票據、借款、保證、墊款等債
    務，及其他一切債務之清償…」，此部分附合契約條款所包
    括之「保證債務」，已加重原告之責任，對原告而言有重大
    不利益，且屬顯失公平，依民法第247條之1之規定，該部分
    之約定無效。
  (八)原告向被告借款之部分既已全數清償，經被告出具貸款餘額
    證明書證明無誤，足認現已無既存之債權，將來亦確定不再
    發生債權。是依民法第881條之12之規定，系爭抵押權所擔
    保之原債權已確定，參諸最高法院83年臺上字第1055號判例
    意旨，依抵押權之從屬性，原告自得請求被告將系爭抵押權
    登記予以塗銷。詎被告竟以原告仍有前述保證債務未還為由
    ，拒絕塗銷系爭抵押權登記，原告為此提起本件訴訟。
  (九)並聲明：被告應將坐落臺南縣下營鄉○○○段185地號、面
    積5,407平方公尺、持分20分之19土地，臺南縣麻豆地政事
    務所以82年南麻字第002748號收件，於82年3月23日登記所
    設定之最高限額820萬元抵押權登記，予以塗銷。
三、被告則抗辯：
  (一)兩造簽訂系爭土地抵押權設定契約書時，該契約書暨其他約
    定事項業經原告閱覽無誤並同意後始於該書面資料上蓋章，
    此有卷附抵押權設定契約書影本可稽。原告為脫免責任，竟
    辯稱：被告之人員並未告知該「其他約定事項」之內容，非
    原告所能認識與預見云云，顯非可採。
  (二)按所謂最高限額之抵押契約，係指所有人提供抵押物，與債
    權人訂立在一定金額之限度內，擔保現在已發生及將來可能
    發生之債權之抵押權設定契約而言。此種抵押權所擔保之債
    權，除訂約時已發生之債權外，即將來發生之債權，在約定
    限額之範圍內，亦為抵押權效力所及。雖抵押權存續期間內
    已發生之債權，因清償或其他事由而減少或消滅，原訂立之
    抵押契約依然有效，嗣後在存續期間內陸續發生之債權，債
    權人仍得對抵押物行使權利。此種抵押契約如未定存續期間
    ，其性質與民法第754條第1項所定就連續發生之債務為保證
    而未定有期間之保證契約相似，類推適用同條項規定，抵押
    人固得隨時通知債權人終止抵押契約，對於終止契約後發生
    之債務，不負擔保責任。反之，此種抵押契約定有存續期間
    者，訂立契約之目的，顯在擔保存續期間內所發生之債權，
    凡在存續期間所發生之債權，皆為抵押權效力所及，於存續
    期間屆滿前所發生之債權，債權人在約定限額範圍內，對於
    抵押物均享有抵押權，除債權人拋棄為其擔保之權利外，自
    無許抵押人於抵押權存續期間屆滿前，任意終止此種契約。
    縱令嗣後所擔保之債權並未發生，僅債權人不得就未發生之
    債權實行抵押權而已，非謂抵押人得於存續期間屆滿前終止
    契約而享有請求塗銷抵押權設定登記之權利，最高法院66年
    臺上字第1097號判例意旨可資參照。本件原告與被告所簽訂
    者為最高限額660萬元（其後最高限額變更為820萬元）之抵
    押權，依前述判例意旨可知，此種抵押權所擔保之債權，除
    於訂約時已發生之債權外，縱係將來發生之債權，在約定限
    額範圍內，亦為抵押權效力所及。原告自身向被告借貸之款
    項固已清償完畢，惟其另曾於86年9月30日擔任訴外人顏獅
    象之連帶保證人，向被告借款700萬元，顏獅象之前述借款
    迄今未全數償還，原告因充任連帶保證人所負之保證責任當
    然不能免除，且原告於簽訂抵押權設定契約書時，已同意就
    其他約定事項所載將來對被告所負之保證債務亦在系爭抵押
    權所擔保之範圍內，故前述保證債權應屬系爭抵押權所擔保
    之債權，原告實無任何理由主張免責並主張得塗銷系爭抵押
    權登記。
  (三)民法第247條之1關於附合契約無效之規定，除須具備該條各
    款之1之要件外，尚須符合該條本文中「按其情形顯失公平
    」之要件，始得謂為無效。系爭抵押權設定契約暨其他約定
    事項所載內容並無違背法律強制規定及公序良俗，依契約自
    由原則，並無無效原因。況且，原告充任顏獅象之連帶保證
    人，於顏獅象不為清償時，原告基於連帶保證關係，亦應負
    清償責任。兩件債務之債務人均為原告，債權人均為被告，
    不問被告係行使系爭抵押權求償，或係以連帶保證之法律關
    係求償，原告所負責任並無二致，可見系爭抵押權設定契約
    後附其他約定事項所為約定，對於原告而言，並無重大不利
    益，更難謂有顯失公平之情形，是系爭抵押權約定事項縱屬
    附合契約，亦無符合民法第247條之1無效事由之規定，原告
    主張前述約定有無效之原因云云，顯無理由。
  (四)原告向被告借款之經過如下：
    (1)82年3月18日設定最高限額660萬元之抵押權，82年6月1日
      借款550萬元。
    (2)83年12月27日原告請求將前述最高限額提高為820萬元。
      83年12月31日原告再借款620萬元，以其中550萬元償還先
      前積欠之550萬元（借新還舊）。
    (3)85年8月6日原告借款620萬元，以償還先前積欠之620萬元
      （借新還舊）。
    (4)85年9月11日最高限額仍為820萬元，擔保物由原先之2筆
      即臺南縣下營鄉○○○段185地號土地、臺南縣下營鄉○○○段1104地號土地，減為只剩臺南縣下營鄉○○○段18
      5地號土地1筆。
    (5)90年12月20日原告將前述欠款全部還清。
  (五)關於沈三土地強制執行情形：
    被告於88年間持鈞院88年度促字第51739號支付命令對沈三
    之財產聲請強制執行，執行結果僅分配到3,090,219元，尚
    不足4,835,267元。前述不足額部分，鈞院發給88南院鵬執
    簡字第12130號債權憑證。被告持前述債權憑證對連帶保證
    人即原告之其他財產聲請強制執行，執行結果僅受償672,
    205元，尚不足5,953,856元。
  (六)原告所有系爭臺南縣下營鄉○○○段185地號（面積5,407平
    方公尺，權利範圍20分之19）土地亦曾多次向不同之訴外第
    三人辦理抵押貸款，於各次設定抵押時，亦均附有與本件兩
    造所簽訂內容相同之「其他約定事項」，由原告歷經多次設
    定抵押並均立有其他約定事項之經驗觀之，實難對兩造之間
    其他約定事項之內容諉為不知或辯稱非其所能認識或預見。
    況且，系爭抵押權設定契約書均由原告本人親簽，如何能將
    其責任推給被告之人員？原告主張被告之人員未予告知云云
    ，此部分業經證人丙○○、乙○○到庭結證否認在卷，足見
    原告所述不足採信。
  (七)並聲明：原告之訴駁回。
四、兩造不爭執之事項：
  (一)原告於82年3月間為向被告借款，提供其所有坐落臺南縣下
    營鄉○○○段185地號（面積5,407平方公尺，權利範圍20分
    之19）、同段1104地號（面積1,945平方公尺，權利範圍全
    部）土地二筆，設定最高限額660萬元，權利存續期間自82
    年3月15日起至112年3月15日止之最高限額抵押權予被告，
    經於抵押權設定契約書上用印後，送由臺南縣麻豆地政事務
    所以82年南麻字第002748號收件，並經該所於82年3月23日
    登記完畢。兩造復於83年間合意就前開最高限額提高為820
    萬元，並辦理變更登記完畢。原告於上開最高限額抵押權權
    利存續期間內，先後向被告借款多次，各筆借款於90年12月
    20日已全數還清。兩造並於85年9月11日將臺南縣下營鄉○○○段1104地號（面積1,945平方公尺，權利範圍全部）土
    地上之最高限額抵押權辦畢塗銷登記，惟臺南縣下營鄉○○○段185地號（面積5,407平方公尺，權利範圍20分之19，下
    稱系爭土地）土地上之最高限額抵押權，迄今均未塗銷。
  (二)原告於86年9月30日受訴外人顏獅象之邀請，與訴外人沈三
    共同擔任訴外人顏獅象之連帶保證人，另向被告借款700萬
    元，約定借款期限自86年9月30日起至93年9月30日止，保證
    人並自願放棄先訴抗辯權且與借款人負連帶償還上開借款本
    息及該借據所規定之責任，直至借款人之責任完全消滅時為
    止。89年7月10日並增加訴外人顏錦秀為連帶保證人。惟訴
    外人顏獅象上開借款俟未依約清償，經被告對借款人顏獅象
    及連帶保證人丁○○、沈三均聲請核發支付命令後，因該等
    債務人均無異議而告確定，被告遂持上開執行名義（本院88
    年度促字第51739號支付命令），向本院民事執行處聲請對
    訴外人沈三之財產強制執行，執行結果僅分配得3,090,219
    元，尚有4,835,267元不足受償，經本院核發88南院鵬執簡
    字第12130號債權憑證，被告持前揭債權憑證聲請對原告之
    其他財產強制執行，執行結果僅分配得672,205元，尚有5,
    953,856元不足受償。被告再持債權憑證對原告所有系爭土
    地聲請強制執行，並經本院於96年1月26日以南院慧96年執
    公字第6368號函函請臺南縣麻豆地政事務所予以查封，且經
    該所於同日完成查封登記。
  (三)上開各節，業據原告提出臺南縣下營鄉○○○段185地號土
    地之土地登記謄本、土地登記申請書影本、抵押權設定契約
    書暨其他約定事項影本、顏獅象農貸借據影本、貸款餘額證
    明書影本、本院88年度執字第12130號分配表影本為證（本
    院卷第6至10頁、第25頁、第36、37、140頁、第169、170頁
    ），被告亦提出本院88年度促字第51739號支付命令暨確定
    證明書、本院88南院鵬執簡字第12130號債權憑證、臺灣高
    雄地方法院91年度執字第56336號分配表、他項權利證明書
    、原告借貸暨設定抵押權之資料（以上均影本）為證（本院
    卷第146至154頁、第213至239頁），復經本院依職權調取臺
    南縣下營鄉○○○段185地號土地之異動索引、土地登記申
    請書暨其附件影本（本院卷第48至127頁）及88年度執字第
    12130號清償債務強制執行事件卷宗核閱屬實，且由兩造當
    庭合意列為不爭執事項，此部分之事實均堪信為真。
五、兩造爭執要旨：
  (一)82年3月15日之抵押權設定書附件之其他約定事項，是否經
    兩造合致之意思表示所為？有無具備民法第247條之1第2款
    所示事由，致上開契約約款無效？
  (二)如抵押權設定契約書後附之其他約定事項已具備民法第247
    條之1之事由而致該約款無效時，本件最高限額抵押權所擔
    保之原債權是否已確定，而原告得否請求被告塗銷抵押權登
    記？
六、本院就上列爭點，分述得心證之理由如下：
  (一)按印章由本人或有權使用之人蓋用為常態，由無權使用之人
    蓋用為變態，主張該變態事實之當事人，應負舉證責任（最
    高法院90年度臺上字第2308號判決要旨參照）。次按文書內
    印章既屬真正，雖由他人代為立據而除有確切反證外，自應
    推定為本人授權行為，如主張印章被盜用應負舉證責任（最
    高法院95年度臺上字第2943號判決要旨參照）。本件原告對
    於曾提供其所有坐落臺南縣下營鄉○○○段185地號土地之
    所有權狀、印鑑證明、印鑑章、戶籍謄本等資料予被告辦理
    抵押權設定登記乙節並不爭執（參本院卷第167頁原告書狀
    ），惟否認曾閱覽或知悉系爭抵押權設定契約書後附之「其
    他約定事項」。本院就臺南縣麻豆地政事務所96年7月3日所
    登記字第0960005761號函所檢送之臺南縣下營鄉○○○段18
    5地號土地異動索引及該地號自82年3月23日迄今之登記申請
    書暨附件影本（本院卷第48至127頁）核閱結果，82年3月23
    日辦理抵押權登記所附之抵押權設定契約書後方的確附有「
    其他約定事項」，且不僅「土地登記申請書」上及「抵押權
    設定契約書」上有蓋用原告之印章，於「其他約定事項」上
    亦有蓋用原告之印章，且係蓋用於「抵押權設定契約書」及
    「其他約定事項」兩頁交接之騎縫處（見本院卷第56、57頁
    上方騎縫處）。原告既主張印章非其本人蓋用，且不否認有
    授權他人在「土地登記申請書」及「抵押權設定契約書」蓋
    用其印章，惟未授權他人在「其他約定事項」蓋用其印章，
    則原告就上述變態事實自應負舉證責任。
  (二)由卷附書證及證人之陳述，無從認定原告已就「印章非其蓋
    用」且「其他約定事項」非其同意簽訂等變態事實已盡舉證
    責任：
    (1)原告雖陳稱：原告當初為向被告辦理統一農貸擔保借款，
      與被告之信用部主任丙○○接洽，由原告提供該土地2筆
      所有權狀、印鑑證明、印鑑章、戶籍謄本等資料交予丙○○，經被告之職員乙○○辦理，送臺南縣麻豆地政事務所
      辦理抵押權設定登記予被告，後因增加辦理農展農建擔保
      借款，再將最高限額提高為820萬元，原告並未在系爭抵
      押權設定契約書上親自用印，倘原告曾親自用印，理當與
      乙○○有所接觸，然乙○○已證稱不認識被告，且對於一
      切事項均不復記憶，足資證明原告與乙○○未曾接觸之事
      實，況且，系爭抵押權設定契約書上僅有蓋章、並無簽名
      ，倘原告與乙○○確有接觸，為何僅要求原告用印，未要
      求原告親自簽名，顯然不合常情，足認乙○○未曾與原告
      有所接觸，則乙○○自不可能將系爭抵押權設定契約書所
      附其他約定事項告知原告，而為意思表示之合致云云。然
      被告否認上情，並抗辯：系爭抵押權設定契約書係由原告
      本人親簽（其意應係指係由原告親自用印），兩造就其他
      約定事項已有意思表示合致等語。
    (2)證人丙○○之證言，不足以佐證原告上揭陳述內容為真：
      1.查證人即82年間在被告處擔任信用部主任之丙○○於本
        院準備程序中具結證稱：「（82年間擔任）信用部主任
        ，負責整個信用部的存款、放款業務，放款部分先由承
        辦人員審查，放款有分信用放款與抵押放款，承辦人員
        先去調查，看擔保品的狀況，之後寫報告給專員審核，
        再送到主任就是我這邊審核，我審核後再送給秘書，秘
        書最後送給總幹事，最後總幹事決定是否可以。」、「
        我還未到信用部之前負責毛豬運銷，因為毛豬運銷而認
        識丁○○。」、「（丁○○來借錢時，你有無接受他所
        交付的印鑑或是權狀資料，由你們的人員辦理？）我不
        是主辦人員，一般民眾若是要借錢，都是在外面的櫃檯
        申請。」、「（丁○○來下營鄉農會借錢時，有沒有來
        找你？）他有來跟我說過他要借錢，我請他找服務臺的
        承辦人員。」、「（有無印象當時有收受他交付的權狀
        或是印鑑等相關資料？）時間太久了，實在記不得了，
        假設有，也是要拿給承辦人員，因為民眾申請貸款都是
        要到櫃檯辦理，不可能直接來找信用部主任，而且申請
        書上面也要有承辦人員蓋章。」、「（一般民眾來向下
        營鄉農會辦理貸款時，如果提供土地要設定抵押，作業
        流程？）給承辦人員土地的資料，承辦員要去看土地的
        狀況後估價，再送給專員審核，專員審核後陳報到主任
        ，我再送給秘書，秘書再送給總幹事裁定，總幹事裁定
        後，承辦員就會拿資料去地政事務所辦理抵押權設定登
        記，辦妥之後，申請土地謄本，我們再放款。」、「（
        承辦人員拿資料到地政事務所辦理抵押權設定登記，關
        於抵押權設定契約書的其他約定事項，是否會以口頭向
        借款人告知或是交付書面資料？）承辦人員會用口頭向
        借款人告知，因為抵押權設定契約書上會蓋用借款人的
        印章，所以會告知利害關係。」、「抵押權設定登記辦
        完之後，承辦人員會把全部資料包含已經辦妥抵押權設
        定的資料以及申請貸款的相關資料再送給專員，專員再
        送主任也就是我，我再送秘書，秘書再送總幹事裁定貸
        款的金額。」、「（訴訟代理人問：丁○○有無將資料
        交給你？）那麼久了，我不記得，假設有，也要拿給承
        辦人員，我不是承辦人員，拿那個做什麼。」等語（本
        院卷第203至206頁）。
      2.由證人丙○○前揭證言觀之，抵押貸款之申請，須至被
        告之櫃檯處辦理。證人丙○○雖認識原告，且對於原告
        前來向被告借款乙事略有印象，然其係證稱：我請他（
        指原告）找服務臺的承辦人員等語，核與其所述申辦貸
        款須先向櫃檯辦理等語相符。原告雖陳稱：當初係將所
        有權狀、印鑑證明、印鑑章、戶籍謄本等資料交予丙○○，原告未曾與乙○○接觸云云，然證人丙○○僅證稱
        ：時間過久，已不記得，且假設有，也是交予櫃檯人員
        等語，顯見其意已明確表示對此點已無印象，況其並未
        證稱：原告確有將申辦貸款所須之權狀、印鑑等資料交
        付予伊，再由伊交付予櫃檯承辦人員等語，是其前揭證
        言顯然不足以佐證原告上揭陳述。而本件申辦時點係在
        82年間，迄今已長達15年之久，是以，證人丙○○證稱
        已不記得等語，堪可採信。原告陳稱申辦貸款所需資料
        均交予丙○○乙節，尚乏憑據。
    (3)證人乙○○之證言，不足以佐證原告上揭陳述內容為真：
      1.證人即82年間在被告處擔任職員之乙○○於準備程序中
        具結證稱：「（在被告處）工作期間為80年到83年。」
        、「（提示本院卷第53、54頁土地登記申請書，這份土
        地登記申請書上面的『乙○○』印章是否是你的印章？
        ）沒錯。」、「（當時為何會以代理人的身分在申請書
        上用印？）這是我的職務，我代表農會至地政事務所送
        件，但詳細經過因時間實在太久了，我記不清楚。」、
        「（代表農會辦理抵押權設定？）我是承辦人。」、「
        （代表農會辦理抵押權設定的作業程序？）借款人有借
        款需求會先到農會櫃檯來辦理，借款人要提供印鑑章、
        印鑑證明、所有權狀，表示是借款人有借款的真意，之
        後我們會去看土地的價值，進行估價，再經過徵信，然
        後經科長、主任、秘書、總幹事審查通過後，才向地政
        機關辦理抵押權設定登記。」、「（向農會借款，借款
        金額要跟誰談？）土地還沒有估價，金額無法談，借錢
        金額可以跟我談，也可以跟別人談。」、「（估價出來
        之前，是否會要求借款人提供印鑑證明書、權狀的正本
        ？）不會，要等估價出來才請借款人提供。」、「（
        本件設定人丁○○是否認識？）我不認識。」、「（本
        件的抵押借款是否是跟你談的？）我沒有印象，時間太
        久了。」、「（本件你如何取得設定抵押的資料？）我
        記不清楚。」、「（本件的抵押權設定，內容是誰告訴
        你的？）我無法記憶。」、「本件設定，印鑑是誰交給
        你的？）我記不起來。」、「（設定的內容也不記憶有
        告訴丁○○？）已經十五年，我記不清楚。」、「（是
        否記得設定內容有告訴借款人？）我不記得。」、「（
        辦理抵押權設定之前或之後有無將借款及設定的資料交
        給借款人看過？）我的權責主要是估價及辦理抵押權設
        定，其他核准貸款與否等事項是由其他人負責處理，但
        依我所知，下營鄉農會辦理抵押貸款時都會把約定內容
        交給借款人看過。」、「（抵押權設定契約書的附件其
        他約定事項有無告知本件借款人？）我無法確定細節，
        因為時間太久了。」等語（本卷卷第193至196頁）。
      2.由證人乙○○前揭證述內容可知，其於系爭土地登記申
        請書上用印之原因，係因身為被告之職員，須代理被告
        至臺南縣麻豆地政事務所送交該件土地登記之申請資料
        。本院細觀臺南縣麻豆地政事務所96年7月3日所登記字
        第0960005761號函所檢送之臺南縣下營鄉○○○段185
        地號土地異動索引及該地號自82年3月23日迄今之登記
        申請書暨附件影本（本院卷第48至127頁）核閱結果，
        82年3月23日之土地登記申請案件中，有「土地登記申
        請書」、「抵押權設定契約書」暨「其他約定事項」、
        印鑑證明及戶籍謄本等資料。前述土地登記申請書、抵
        押權設定契約書、其他約定事項上均蓋有原告之印鑑章
        ，而該3份書面資料中，僅土地登記申請書上有乙○○
        以代理人身分用印，至於抵押權設定契約書及其他約定
        事項部分，除蓋有原告之印鑑章外，並無任何人以代理
        人身分用印，更無乙○○之用印。是以，由證人乙○○
        用印之情形，恰與其所證稱：係因代理被告至臺南縣麻
        豆地政事務所送交該件土地登記之申請資料，因而用印
        等語相符。而本件申辦時點係在82年間，迄今已長達15
        年之久，無論乙○○於82年間就該件貸款案進行估價及
        辦理抵押權設定之際有無與原告接觸或照面，惟其於80
        年至83年間在被告處任職，此段期間因工作所須勢必曾
        與多位借款人或存款戶有所接洽，除與其個人有長期往
        來之客戶得因而使其留有印象之外，實難責令其對於任
        職期間所承辦之各客戶姓名或容貌均有印象，更難想像
        其於辦畢經過15年後對於當初承辦之過程或細節有何記
        憶可言。是以，證人乙○○證稱：不認識原告，不復記
        憶等語，尚屬事理之常，又豈能僅以乙○○陳稱不認識
        原告而丙○○陳稱認識原告，即謂可佐證原告所述「原
        告係將貸款相關資料交予丙○○，再由丙○○交予乙○○辦理，且原告與乙○○未曾接觸」乙節為真？
      3.復按如有用印章代簽名者，其蓋章與簽名生同等效力，
        民法第3條第2項定有明文。系爭抵押權設定契約書暨其
        他約定事項既均已蓋用原告之印鑑章，即已發生與簽名
        同等之效力，自無須再有以原告簽名加以確認之必要。
        是原告陳稱「系爭抵押權設定契約書上僅有蓋章、並無
        簽名，倘原告有與乙○○接觸，為何僅要求原告用印，
        未要求原告親自簽名，顯然不合常情」云云，亦乏所據
        。
    (4)再參酌證人丙○○證稱：承辦人員會用口頭向借款人告知
      ，因為抵押權設定契約書上會蓋用借款人的印章，所以會
      告知利害關係等語，證人乙○○復證稱：就伊所知，被告
      辦理抵押貸款時都會把約定內容交給借款人看過等語，是
      由該2位證人之證言，實無從得出「兩造於辦理系爭抵押
      權設定時，被告並未告知原告關於其他約定事項之內容，
      原告渾然不知其他約定事項之存在」之結論。原告上揭陳
      述，難謂可採。
    (5)稽之上情，系爭抵押權設定契約書及其他約定事項上既均
      蓋有原告之印鑑章，且原告亦承認該印鑑章之真正，在原
      告未提出積極證據證明係他人蓋用該印鑑章以前，即應推
      定係原告本人親自蓋用印鑑章所為。而原告之印鑑章既蓋
      用於兩造所爭執之其他約定事項第一點「所有權人為擔保
      對抵押權人現在及將來對貴會所負之票據、借款、保證、
      墊款等債務，及其他一切債務之清償，以及因債務不履行
      而產生之全部損害之賠償起見，特將上列所記載之所有不
      動產設定抵押權出押與抵押權人」之上方（本院卷第57頁
      ，該騎縫處之印文恰落在其他約定事項第一點上方），系
      爭抵押權設定契約書及其他約定事項上又經推定均為原告
      親自蓋用印鑑章所為，則其他約定事項所載內容，自應認
      屬兩造意思表示業已合致之範圍。原告所舉上揭證據既不
      足以證明其所自述：印鑑章均非伊親自蓋用，申辦貸款所
      須資料均係交予丙○○，伊與乙○○未曾接觸，伊不知悉
      其他約定事項之存在各節為真，此一舉證不足之不利益，
      自應由負舉證責任之原告承擔。
  (三)系爭其他約定事項所載內容，並無民法第247條之1第2款所
    示「加重他方當事人責任」且顯失公平之情形，乃屬有效：
    (1)原告雖主張：其他約定事項第一點「所有權人為擔保對抵
      押權人現在及將來對貴會所負之票據、借款、保證、墊款
      等債務，及其他一切債務之清償，以及因債務不履行而產
      生之全部損害之賠償起見，特將上列所記載之所有不動產
      設定抵押權出押與抵押權人」，將保證債務亦列入抵押權
      擔保之範圍，片面加重原告之責任，依民法第247條之1第
      2款規定，應屬無效云云。然被告否認其詞，並抗辯：系
      爭抵押權設定契約暨所附其他約定事項之內容並無違背法
      律強制禁止規定及公序良俗條款，即無無效事由，依契約
      自由原則，應屬有效，又原告充任顏獅象之連帶保證人，
      於顏獅象不為清償時，即應負連帶清償責任，被告不問係
      以行使系爭抵押權求償，或係以連帶保證之法律關係求償
      ，對於原告而言並無二致，故前述約定事項第一點將保證
      債務列入約定範圍，對於原告而言，並無重大不利或顯失
      公平等語。
    (2)按依照當事人一方預定用於同類契約之條款而訂定之契約
      ，為下列各款之約定，按其情形顯失公平者，該部分約定
      無效：一免除或減輕預定契約條款之當事人之責任者。二
      加重他方當事人之責任者。三使他方當事人拋棄權利或限
      制其行使權利者。四其他於他方當事人有重大不利益者。
      民法第247條之1定有明文。由前述規定內容可知，雖係附
      合契約，仍須有前述4款情形之1且顯失公平者，始得依前
      述規定認屬無效。
    (3)查原告於86年9月30日擔任訴外人顏獅象之連帶保證人，
      由顏獅象向被告借款700萬元，約定借款期限自86年9月30
      日起至93年9月30日止，保證人並自願放棄先訴抗辯權且
      與借款人負連帶償還上開借款本息及該借據所規定之責任
      ，直至借款人之責任完全消滅時為止，惟訴外人顏獅象上
      開欠款迄今尚未完全清償各節，業據兩造列為不爭執事項
      （詳前述不爭執事項(二)），是以，原告基於連帶保證人之
      身分，對於被告本即負有連帶保證人之清償責任。系爭臺
      南縣下營鄉○○○段185地號（面積5,407平方公尺，權利
      範圍20分之19）土地既屬原告所有，乃原告之責任財產，
      亦為債權人即被告之擔保。又兩造所簽訂之抵押權設定契
      約書後附其他約定事項第一點，係將原告於締約當時或締
      約之後於抵押權存續期限內所發生之保證債務亦列入系爭
      抵押權所擔保之範圍，此由前述約款內容明確可知。系爭
      抵押權設定契約書暨後附其他約定事項係屬附合契約，乃
      被告所不爭執，然將保證債務列入擔保範圍之結果，雖使
      該保證債權自無擔保之普通債權提升為有擔保之債權，惟
      對於原告而言，原告就其自身所負之保證債務本即負有保
      證人之義務，其名下所有財產均屬其責任財產，將保證債
      務列入系爭抵押權擔保之範圍，客觀上尚難認有因而加重
      原告責任「且顯失公平」之可言，亦無民法第247條之1各
      款且按其情形顯失公平之情事。是以，原告主張該其他約
      定事項將保證債務列入擔保範圍，違反民法第247條之1規
      定云云，難認可採。
    (4)另參酌96年3月28日修正公布之民法第881條之1第1、2項
      規定：「（第1項）稱最高限額抵押權者，謂債務人或第
      三人提供其不動產為擔保，就債權人對債務人一定範圍內
      之不特定債權，在最高限額內設定之抵押權。（第2項）
      最高限額抵押權所擔保之債權，以由一定法律關係所生之
      債權或基於票據所生之權利為限。」，亦已明文肯認司法
      實務上行之有年之最高限額抵押權之存在。該條立法理由
      亦稱：「所謂一定法律關係，例如買賣、侵權行為等是。
      至於由一定法律關係所生之債權，當然包括現有及將來可
      能發生之債權，及因繼續性法律關係所生之債權，自不待
      言。」其中所稱「例如買賣、侵權行為等是」，顯然僅係
      例示，並非列舉，僅須係由一定法律關係所生之債權或基
      於票據所生之權利而已。本件兩造所簽訂之其他約定事項
      第一點中，雖有「及其他一切債務之清償」之不明確用語
      ，致與前述修正條文及立法理由有所牴觸，然關於「保證
      債務」，用語甚屬明確，足堪為前述之「由一定法律關係
      所生之債權」，參酌民法第111條之規範意旨，應認除去
      該「及其他一切債務之清償」部分之約定內容外，其餘約
      定內容仍屬有效。是以，其他約定事項第一點將保證債務
      亦列入系爭抵押權所擔保之債權，該約款應屬有效之約款
      ，原告自應受其拘束。
    (5)原告雖另提出貸款餘額證明書2紙（本院卷第36、37頁）
      ，主張原告於上開抵押權存續期限內曾另向被告借款數筆
      ，於原告清償該數筆借款後，被告曾發給該紙貸款餘額證
      明書予原告，其上載有「統一農貸擔保放款」、「農展農
      建擔保放款」，其餘多筆均記載「一般無擔保放款」，參
      以被告提出之借款申請書及徵信報告表中（本院卷第262
      、263頁），亦有無擔保放款及擔保放款之區別，足認系
      爭抵押權僅在擔保統一農貸擔保放款及農展農建擔保貸款
      而已，並不包含保證及其他一般無擔保放款，否則何來「
      一般無擔保放款」之存在云云。惟按解釋契約，固須探求
      當事人立約時之真意，不能拘泥於契約之文字，但契約文
      字業已表示當事人真意，無須別事探求者，即不得反捨契
      約文字而更為曲解（最高法院17年上字第1118號判例要旨
      參照）。兩造所簽訂之抵押權設定契約書後附其他約定事
      項第一點，既已明文將「保證」債務亦列入系爭抵押權所
      擔保之範圍，且由該契約文字內容已可明白表示兩造當事
      人之真意，自無再別事探求之餘地。被告就原告之部分借
      款債務自願列入無擔保範圍，充其量僅屬被告就該部分債
      權自願放棄受系爭抵押權擔保而已，尚非得憑「被告提出
      之書證中自承有無擔保債務之存在」乙節，即謂保證債務
      不屬於兩造合意擔保範圍或謂保證債務亦在被告自願剔除
      而不受系爭抵押權擔保之列，原告上揭所指，顯已置前述
      契約文字明白顯示之內容於不顧，亦非的論。
    (6)綜上可知，其他約定事項將保證債務列入系爭抵押權所擔
      保之範圍，該約款確屬有效，原告應受其拘束。
  (四)本件原告尚不得請求被告塗銷系爭抵押權登記：
    (1)原告於86年9月30日擔任訴外人顏獅象之連帶保證人，由
      顏獅象向被告借款，且前開借款迄今尚未完全清償，原告
      亦尚未以連帶保證人之身分代顏獅象向被告全數清償各節
      ，乃原告所不爭執。
    (2)系爭抵押權之權利存續期限為自82年3月15日起至112年3
      月15日止，該終期尚未屆至，原告之上揭保證債務既屬系
      爭抵押權所擔保之範圍，且上揭保證債務亦尚未全數清償
      ，則系爭抵押權所擔保之債權仍存在、尚未消滅，原告自
      無從請求被告塗銷系爭抵押權登記。
七、綜上所述，原告主張於締約之際未親自蓋用印鑑章，未就其
    他約定事項與被告達成意思表示合致，且其他約定事項因違
    反民法第247條之1規定而無效，及系爭抵押權所擔保之原債
    權已全數不存在而告確定云云，均不可採，故原告請求被告
    將坐落臺南縣下營鄉○○○段185地號（面積5,407平方公尺
    、持分20分之19）土地，臺南縣麻豆地政事務所以82年南麻
    字第002748號收件，於82年3月23日登記所設定之最高限額
    820萬元抵押權登記予以塗銷，為無理由，應予駁回。
八、本件事證已臻明確，兩造其餘攻擊防禦方法，核與判決結果
    不生影響，爰不予逐一論述，又原告雖曾聲請傳訊證人曾盾
    到庭，惟曾盾未曾參與兩造所爭執之系爭抵押權設定過程，
    原告亦自述曾盾承辦之抵押權登記均在兩造辦畢系爭抵押權
    設定之後，本院審酌結果，認無加以傳訊之必要，均併此敘
    明。
九、末按法院為終局判決時，應依職權為訴訟費用之裁判，民事
    訴訟法第87條第1項定有明文，參酌同法第91條第1項規定法
    院未於訴訟費用之裁判確定其費用額者，第一審受訴法院於
    該裁判有執行力後，應依聲請以裁定確定之立法意旨，本院
    應於本件判決時，一併確定兩造應負擔之訴訟費用額。查本
    件訴訟費用額確定為82,824元（含第一審裁判費82,180元及
    證人旅費644元），爰依職權確定上開訴訟費用由敗訴之原
    告負擔。
十、據上論結，本件原告之訴為無理由，依民事訴訟法第87條第
    1項、第78條，判決如主文。
中    華    民    國    97    年    6     月    26    日
                  民事第三庭  審判長法官  蔡美美
                                    法官  張桂美
                                    法官  張婷妮
以上正本證明與原本無異。
如對本判決上訴，須於判決送達後20日內向本院提出上訴狀（應
附繕本）。
中    華    民    國    97    年    6     月    26    日
                              書  記  官  楊建新


司法院資訊處製作；財團法人民間司法改革基金會備份。
